【裁判字號】    99,再易,50
【裁判日期】    991206
【裁判案由】    再審之訴
【裁判全文】
臺灣臺北地方法院民事判決              99年度再易字第50號
再審原告    邱源昌
再審被告    黃雪貞
上列當事人間清償債務事件，再審原告對於中華民國99年6月25
日本院99年度簡上字第203號確定判決，提起再審之訴，本院判
決如下：
    主  文
再審之訴駁回。
再審訴訟費用由再審原告負擔。
    事實及理由
壹、程序部分：
一、按「再審之訴，應於30日之不變期間內提起；前項期間，自
    判決確定時起算，判決於送達前確定者，自送達時起算」，
    民事訴訟法第500條第1項、第2項前段分別定有明文。經查
    ，本院99年度簡上字第203號確定判決（下稱原確定判決）
    係於民國99年7月2日送達再審原告，再審原告於99年7月23
    日具狀提起本件再審之訴，此有本院送達證書（見原審卷第
    108頁）及民事再審之訴聲請狀（見本院卷第1頁）附卷足憑
    ，是以再審原告提起本件再審之訴，未逾30日之不變期間，
    係屬合法，合先敘明。
貳、實體部分：
一、再審原告起訴主張：原確定判決認「再審被告基於前開借款
    連帶保證人之身分，先後為再審原告代償新臺幣（下同）55
    萬2500元，扣除實質上為再審原告出資之15萬元後，再審被
    告仍得依民法第749條之規定，向再審原告求償40萬2500元
    ，是再審被告在第一審審請求再審原告給付其31萬元，及自
    98 年9月4日起至清償日止，按週年利率5%計算之利息，自
    有理由，第一審判命再審原告如數給付，並依職權宣告假執
    行，於法並無不合；另再審被告在第二審擴張聲明，請求再
    審原告再給付9萬2500元及自98年9月4日起至清償日止，按
    週年利率5%計算之利息部分，因再審原告於99年4月8日準備
    程序期日始知悉再審被告擴張聲明，應自99年4月9日起方得
    起算法定遲延利息，是再審原告應再給付再審被告9萬2500
    元及自99年4月9日起至清償日止，按週年利率5%計算之利息
    」，除駁回再審原告所為上訴外，並就再審被告擴張訴之聲
    明部分，判命再審原告再給付再審被告9萬2500元，及自99
    年4月9日起至清償日止，按週年利率5%計算之利息。惟按民
    法「連帶債務人中之一人，因清償、代物清償、提存、抵銷
    或混同，致他債務人同免責任者，得向他債務人請求償還各
    自分擔之部分，並自免責時起之利息。前項情形，求償權人
    於求償範圍內，承受債權人之權利。但不得有害於債權人之
    利益」，民法第281條第1項、第2項定有明文。本件再審被
    告係系爭借款之連帶保證人，乃為原確定判決所審認之事實
    ，依最高法院88年台上字第1815號判例要旨，連帶保證債務
    屬連帶債務之性質，則依民法第281條第1項、第2項之規定
    ，則再審被告充其量僅能就再審原告應分擔額之部分，向再
    審原告為請求，本件原確定判決審認再審被告係基於連帶保
    證人之身分先後向大臺北商業銀行股份有限公司（下稱大臺
    北銀行）所償付55萬2500元，扣除實質上為再審原告出資之
    15 萬元後，餘額40萬2500元始為再審被告代為償付予大臺
    北銀行之金額，則按民法第281條第1項、第2項之規定，再
    審被告充其量僅能就再審原告應分擔額部分為求償，是本件
    再審被告所得向再審原告請求償還之數額應為20萬1250 元
    ，超過上揭數額之部分，再審被告之請求即屬無據。詎原確
    定判決竟判命再審原告應向再審被告給付40萬2500元本息，
    顯違背民法第28 1條第1項、第2項之規定，是原確定判決自
    有民事訴訟法第496條第1項第1款所規定「判決適用法規顯
    有錯誤」之再審事由，爰依民事訴訟法第496條第1項第1款
    之規定提起本件再審之訴，並聲明：(一)原確定判決不利於再
    審原告之部分廢棄。(二)上開廢棄部分，再審被告於第一審之
    訴及第二審之訴之請求超過20萬1250元及所屬利息之部分應
    予駁回。
二、本件未經言詞辯論，再審被告方面無任何聲明或陳述可資記
    載。
三、經查：
  (一)本件再審原告對於原確定判決認定再審原告係系爭借款之主
    債務人，再審被告基於連帶保證人之身分先後向大臺北銀行
    償付55萬2500元，扣除實質上為再審原告出資之15萬元後，
    餘額40萬2500元始為再審被告所償付予大臺北銀行之金額等
    事實並無爭執，然依民法第281條第1項、第2項之規定及最
    高法院88年台上字第1815號判例要旨主張，再審原告僅能就
    再審原告應分擔額之部分為求償，是本件再審被告所得向再
    審原告請求償還之數額應為20萬12500元，超過上揭數額之
    部分，再審被告之請求即屬無據，而提起本件再審之訴。然
    按「保證人向債權人為清償後，於其清償之限度內，承受債
    權人對於主債務人之債權。但不得有害於債權人之利益」，
    民法第749條定有明文，再按「民法第749條規定：『保證人
    向債權人為清償後，債權人對於主債務人之債權，於其清償
    之限度內，移轉與保證人』，此乃法定之債權移轉，使清償
    之保證人替代原債權人之地位」，亦有最高法院76年度台上
    字第1930號判決可資參照，本件再審被告暨係以連帶保證人
    之身分實際代償40萬2500元予大臺北銀行，揆諸前揭說明，
    則大臺北銀行對主債務人即再審原告之債權於再審被告清償
    之限度內，應移轉予再審被告，是再審被告請求再審原告償
    還40萬2500元本息，自屬有理由。
  (二)再審原告雖主張依最高法院88年台上字第1815號判例要旨，
    連帶保證債務仍屬連帶債務之性質，則依民法第281條第1項
    、第2項「連帶債務人中之一人，因清償、代物清償、提存
    、抵銷或混同，致他債務人同免責任者，得向他債務人請求
    償還各自分擔之部分，並自免責時起之利息。前項情形，求
    償權人於求償範圍內，承受債權人之權利。但不得有害於債
    權人之利益」之規定，再審被告充其量僅能就再審原告應分
    擔之部分即20萬12500元向再審原告求償云云。然觀諸最高
    法院88年台上字第1815號判例「連帶債務之債權人，得對債
    務人中之一人或數人或其全體，同時或先後請求全部或一部
    之給付；連帶債務未全部履行前，全體債務人仍負連帶責任
    ，民法第273條第1、2項定有明文；又保證債務之連帶，係
    指保證人與主債務人負同一債務，對於債權人各負全部給付
    之責任者而言，觀之民法第272條第1項規定連帶債務之文義
    甚明，故連帶保證縱無民法第746條所揭之情形，自不得主
    張同法第745條檢索抗辯權」之要旨全文可悉，上揭判例僅
    在闡明連帶保證人不得主張民法第745條檢索抗辯權，上訴
    人誤解上揭最高法院判例要旨，遽而推認民法第281條第1項
    、第2項之規定得適用於連帶保證人與主債務人之內部關係
    ，顯有未洽；且按「連帶保證為保證之一種，並非連帶債務
    ，其特點在於其債務不失其附從性，主債務人與連帶保證人
    間之關係，應適用關於保證之規定，主債務人與連帶保證人
    間並無分擔部分」，另有最高法院88年度台上字第1169號判
    決可資參照，是依上揭說明，主債務人與連帶保證人間之內
    部關係，本應適用關於保證之規定，主債務人與連帶保證人
    間並無分擔部分，是以本件再審被告以連帶保證人之身分實
    際向大臺北銀行償還40萬2500元後，即得依民法第749條之
    規定，向再審原告求償40萬2500元。從而原確定判決判命再
    審原告除應給付31萬元，及自98年9月4日起至清償日止，按
    週年利率5%計算之利息予再審被告外，應再給付19萬元，及
    自98年9月4日起至清償日止，按週年利率5%計算之利息予再
    審被告，顯無「適用法規顯有錯誤」之違誤，是再審原告執
    此主張原確定判決具有民事訴訟法第496條第1項第1款之再
    審事由，自無可採。
四、綜上所述，原確定判決並無適用法規顯有錯誤之再審事由，
    再審原告依民事訴訟法第496條第1項第1款之規定，提起本
    件再審之訴，顯無理由，本件爰不經言詞辯論，逕以判決駁
    回之。
五、據上論結，本件再審之訴顯無理由。依民事訴訟法第502條
    第2項、第78條，判決如主文。
中    華    民    國    99    年    12    月    6    日
                  民事第六庭    審判長法  官  傅中樂
                                      法  官  郭顏毓
                                      法  官  李家慧
以上正本係照原本作成。
本判決不得再上訴。
中    華    民    國    99    年    12    月    6     日
                                      書記官  康翠真

司法院資訊處製作；財團法人民間司法改革基金會備份。
